ACORDAO-COMPLETO-2453626

ACÓRDÃO 332/2021 ATA 5/2021 - PLENÁRIO

VISTOS, relatados e discutidos estes autos de embargos de declaração opostos pelo Comitê Brasileiro de Clubes contra o Acórdão 955/2020-TCU-Plenário;
ACORDAM os ministros do Tribunal de Contas da União, reunidos em sessão do Plenário, diante das razões expostas pelo relator, em:
9.1. conhecer dos embargos de declaração, com fundamento nos arts. 32 e 34 da Lei 8.443/1992, para, no mérito, acolhê-los parcialmente a fim de reformar o Acórdão 955/2020-TCU-Plenário nos seguintes termos:
9.1.1. atribuir à alínea "a" do Acórdão 955/2020-TCU-Plenário a seguinte redação:
a) considerar cumpridas as determinações contidas no item 9.1 e respectivos subitens, exceto subitens 9.1.1.5 e 9.1.1.6, bem como cumpridas as determinações contidas nos itens 9.2 e 9.3, todos do Acórdão 3162/2016-TCU-Plenário;
9.1.2. atribuir à alínea "c" do Acórdão 955/2020-TCU-Plenário a seguinte redação:
c) restituir os autos à Secretaria de Controle Externo da Educação, da Cultura e do Desporto, para continuidade da instrução processual.
9.2. dar ciência desta deliberação ao embargante.

Embargos de declaração opostos contra decisão que monitorou o cumprimento de determinações prolatadas em sede de fiscalização de orientação centralizada realizada com o objetivo de verificar conformidade da aplicação dos recursos da Lei Agnelo/Piva pelas confederações desportivas.

3. Recorrente: Comitê Brasileiro de Clubes (CBC).

13.1. Ministros presentes: Ana Arraes (Presidente), Walton Alencar Rodrigues, Benjamin Zymler, Augusto Nardes, Raimundo Carreiro, Bruno Dantas e Vital do Rêgo (Relator).
13.2. Ministro-Substituto convocado: Marcos Bemquerer Costa.
13.3. Ministro-Substituto presente: André Luís de Carvalho.

ACORDAO-COMPLETO-2519371

Acórdão de Relação 2849/2021 - Plenário

Acórdão de Relação

VITAL DO RÊGO

Adoto como relatório a instrução elaborada pela Secretaria de Controle Externo da Educação, da Cultura e do Desporto (peça 81) , cujas conclusões foram referendadas pelo escalão dirigente (peça 82) : 
Tratam-se de embargos de declaração opostos pelo Comitê Brasileiro de Clubes (CBC) contra o Acórdão 955/2020-TCU-Plenário, ora instruídos na Secretaria de Controle Externo da Educação, da Cultura e do Desporto (Secex Educação) , atual unidade técnica responsável pelo processo. Por meio do referido Acórdão o TCU considerou cumpridas as disposições do subitem 9.1 do Acórdão 3162/2016-TCU-Plenário (peça 6) , como a seguir (peça 59) :
Acórdão 955/2020-TCU-Plenário
a) considerar cumpridas as determinações contidas no item 9.1 e respectivos subitens do Acórdão 3162/2016-TCU-Plenário;
O Acórdão 3162/2016-TCU-Plenário, no qual foram prolatadas as determinações monitoradas, foi prolatado por ocasião da consolidação dos trabalhos de fiscalização de orientação centralizada (FOC) realizada para avaliar a aplicação dos recursos da Lei 10.264/2001 (Lei Agnelo/Piva) , cujo subitem 9.1 contém determinações específicas para o Comitê Olímpico do Brasil (COB) , o 9.2 ao Comitê Paralímpico Brasileiro (CPB) e o 9.3 à Confederação Brasileira de Clubes (CBC) , atualmente denominada Comitê Brasileiro de Clubes (CBC) 
O senhor Ministro-Relator Vital do Rêgo determinou à Unidade Técnica de origem a análise dos embargos apresentados pelo CBC, para adoção das seguintes providências:
a) posicionamento acerca de eventual omissão/contradição no texto expresso do item 13 da instrução de mérito do monitoramento (peça 57) ; 
b) análise circunstanciada que respalde as conclusões sobre o cumprimento dos subitens 9.1 a 9.3 do Acórdão 3162/2016-TCU-Plenário; 
c) manifestar-se quanto às considerações feitas pelo CBC quanto ao novo arcabouço jurídico introduzido pela Lei 13.756/2018.
Reconhecimento de omissão
No que se refere ao posicionamento acerca do item 13 da instrução de mérito do monitoramento, reconhece-se a existência de omissão por haver faltado a proposta de cumprimento relativa, além do subitem 9.1, também aos subitens 9.2 e 9.3 do Acórdão 3162/2016-TCU-Plenário. O subitem 9.1 referente ao Comitê Olímpico Brasileiro (COB) , o subitem 9.2, referente ao Comitê Paraolímpico Brasileiro (CPB) e o subitem 9.3, referente ao Comitê Brasileiro de Clubes (CBC) , sucessor da ex-Confederação Brasileira de Clubes, foram todos cumpridos. A análise circunstanciada do cumprimento, determinada pelo Relator se dá a seguir.
Reconhecimento de contradição
Além da omissão, reconhece-se a existência de contradição no recorrido Acórdão 955/2020-TCU-Plenário, referente à determinação de encerrar os autos e apensá-lo ao originador. Não é compatível o encerramento com a materialidade do processo, no qual ainda se avalia o cumprimento de outros itens do Acórdão 3162/2016-TCU-Plenário, além dos Acórdãos 3148, 3149, 3151, 3152 e 3153/2016-TCU-Plenário, todos da relatoria do senhor Ministro Vital do Rêgo. Os autos devem retornar à Unidade, após decisão relativa aos presentes embargos, para continuidade do monitoramento.
Pedido de reexame interposto no processo originador
Em sede de pedido de reexame no processo TC Processo 023.922/2015-0, originador dos presentes autos, este Tribunal, em relação ao pedido de reexame mencionado acima, prolatou o Acórdão 422/2020-TCU-Plenário (peça 56) , em sessão Ordinária, realizada em 4/3/2020, o qual foi posteriormente objeto de embargos de declaração dos quais resultou, em sessão de 24/6/2020, o Acórdão 1626/2020-TCU-Plenário (peça 77) , restando afinal a seguinte decisão:
Acórdão 422/2020-TCU-Plenário ajustado pelo Acórdão 1626/2020-TCU-Plenário
9.1. com fulcro no art. 48 da Lei 8.443/1992, conhecer do recurso de reconsideração para, no mérito, dar-lhe provimento, de forma a excluir os subitens 9.1.1.1, 9.1.1.7 e 9.3.1.1, e a conferir aos subitens 9.1.1.5, 9.1.1.6, 9.2.1.2 e 9.2.1.3 do Acórdão 3162/2016-TCU-Plenário as seguintes redações:
"9.1.1.5. aprimorar a redação do anexo "A" da IN COB 1/2015, estabelecendo, dentre outros requisitos que entender pertinentes: i) prazo mínimo não inferior a sete dias entre a data da aquisição de passagens aéreas com recursos públicos e a data da viagem, exigindo justificativa expressa e devidamente fundamentada para os casos em que tal prazo não possa ser cumprido; ii) exigência da apresentação do "Bilhete/Recibo do Passageiro" emitido pela companhia aérea, além da fatura dos serviços prestados pela agência de turismo;
9.1.1.6. criar mecanismos de controle adicionais aos existentes, para glosar/impedir pagamentos realizados sem a respectiva documentação comprobatória, especialmente nas aquisições de passagens aéreas, para as quais devem ser apresentados os "Bilhetes/Recibos do Passageiro" emitidos pelas companhias aéreas, assim como os cartões de embarque, tanto no caso de suas despesas diretas, quanto no caso de despesas realizadas por suas entidades filiadas, com recursos da Lei 9.615/1998;
 (...) 
9.2.1.2. aprimorar a redação da Resolução CPB 004/2009, estabelecendo, dentre outros requisitos que entender pertinentes: i) prazo mínimo não inferior a sete dias entre a data da aquisição de passagens aéreas com recursos públicos e a data da viagem, exigindo justificativa expressa e devidamente fundamentada para os casos em que tal prazo não possa ser cumprido; ii) exigência da apresentação do "Bilhete/Recibo do Passageiro" emitido pela companhia aérea responsável pela emissão do bilhete, além da fatura dos serviços prestados pela agência de turismo; iii) vedação à aquisição de passagens aéreas com recursos públicos para membros alheios ao CPB, exceto para os casos devidamente justificados em que o adequado transporte de funcionário do CPB, portador de necessidades especiais, exija a presença de um acompanhante;
9.2.1.3. criar mecanismos de controle adicionais aos existentes, a fim de glosar/impedir pagamentos realizados sem a respectiva documentação comprobatória, especialmente nas aquisições de passagens aéreas, para as quais devem ser apresentados os "Bilhetes/Recibos do Passageiro" emitidos pelas companhias aéreas, assim como os cartões de embarque, tanto no caso de suas despesas diretas, quanto no caso de despesas realizadas por suas entidades filiadas, com recursos da Lei 9.615/1998;"
9.2. retificar, por inexatidão material, o Acórdão 3162/2016-TCU-Plenário, relativamente ao subitem 9.1.1.1, onde se lê "Lei 13.016/2014"; leia-se "Lei 13.019/2014";
Análise do cumprimento dos subitens 9.1, 9.2 e 9.3 do Acórdão 3162/2016-TCU-Plenário, respectivamente, pelo Comitê Olímpico Brasileiro (COB) , pelo Comitê Paraolímpico Brasileiro (CPB) e pelo Comitê Brasileiro de Clubes (CBC) .
Analisam-se, a seguir, as informações trazidas aos autos pelo Comitê Olímpico Brasileiro (COB) , referentes ao subitem 9.1 (peça 27) , pelo Comitê Paraolímpico Brasileiro (CPB) , referentes ao subitem 9.2 (peça 23) e pelo Comitê Brasileiro de Clubes (CBC) , referentes ao subitem 9.3 (peça 21) . 
Subitem 9.1 - Comitê Olímpico Brasileiro (COB) 
Transcreve-se abaixo, para clareza, o novo teor do subitem 9.1 do Acórdão 3162/2016-TCU-Plenário, endereçado ao Comitê Olímpico Brasileiro (COB) , já com os ajustes promovidos pelo Acórdão 422/2020-TCU-Plenário, que julgou pedido de reexame interposto nos autos do processo originador deste monitoramento, a saber o TC Processo 023.922/2015-0, excluindo dois subitens e conferindo nova redação a outros dois:
Acórdão 3162/2016-TCU-Plenário
9.1. determinar ao Comitê Olímpico do Brasil, com fulcro no art. 250, inciso II, do Regimento Interno do TCU (RITCU) , que apresente a este Tribunal de Contas da União, no prazo de 120 (cento e vinte) dias:
9.1.1. resultado de processo de revisão geral e de adequação dos seus normativos relativos à utilização de recursos da Lei 9.615/1998, ao conjunto de normas aplicáveis à celebração de convênios pela União com as entidades privadas sem fins lucrativos, assim como ajustes promovidos em sua sistemática de transferência/utilização desses recursos, a fim de:
9.1.1.1. exigir a abertura de conta específica para cada ação/projeto do COB e de suas entidades filiadas, aprovado pelo Comitê e financiado com recursos públicos federais, de modo a possibilitar o controle mensal da movimentação financeira de cada ação/projeto aprovado, em consonância com o que dispõe os artigos 51 e 53 da Lei 13.016/2014, coibindo a assinatura de convênios do tipo "guarda-chuva", cujo objeto não se mostra especificado (excluído) ;
9.1.1.2. formalizar a obrigatoriedade de que todos os processos de aquisição custeados com recursos da Lei 9.615/1998 sejam precedidos de adequado processo de planejamento, devidamente motivado e formalizado, com identificação detalhada da real demanda a ser atendida, acompanhada de estimativa adequada de preços do objeto/serviço a ser contratado; 
9.1.1.3. conceber mecanismos mais eficazes de controle das publicações dos processos licitatórios a serem aplicados, especialmente, quando da ocasião da análise das prestações de contas dos convênios firmados com suas entidades filiadas;
9.1.1.4. criar os seguintes mecanismos de controles adicionais aos existentes nos processos de aquisição das entidades, dentre outros que entenda pertinente: 
i) dar publicidade, mensalmente, no portal do COB e no portal da instituição filiada que utilizou recursos públicos para execução de suas atividades, à relação de todas as compras feitas e serviços contratados pelas entidades do Sistema Nacional do Desporto que utilizem recursos da Lei 9.615/1998, de maneira a clarificar a identificação do bem comprado ou serviço contratado, seu preço unitário, a quantidade adquirida, o nome do vendedor e o valor total da operação, podendo ser aglutinadas por itens as contratações feitas com dispensa e inexigibilidade de processo seletivo padrão; 
ii) exigir que a Comissão Julgadora Permanente (CJP) seja formalmente instituída por normativo interno da entidade do SND que realizar processo seletivo padrão para contratação de serviços ou aquisição de bens com recursos decorrentes da Lei 9.615/98, de forma que seja possível identificar o nome, o CPF e o período de atuação de cada membro da comissão; 
iii) normatizar as situações que configuram conflito de interesses envolvendo ocupantes de cargos no âmbito do SND, os requisitos e restrições a ocupantes de cargo que tenham acesso a informações privilegiadas, os impedimentos posteriores ao exercício do cargo e as competências para fiscalização, avaliação e prevenção de conflitos de interesses; 
iv) exigir das entidades filiadas ao COB que apresentem no âmbito das prestações de contas dos recursos públicos utilizados as justificativas das situações de dispensa e inexigibilidade de processo seletivo padrão, inclusive quanto ao preço, com base nos casos previstos para dispensa e inexigibilidade constantes na IN COB 1/2015; 
v) verificar se os objetos das cotações realizadas no âmbito das pesquisas de mercado estão em conformidade com as características descritas no plano de trabalho/termo de referência apresentado ao COB quando da solicitação de recursos por suas entidades filiadas; e 
vi) aprimorar o planejamento das aquisições/contratações, de modo a evitar que as entidades filiadas ao COB realizem pesquisa de mercado sempre com as mesmas três empresas ao longo dos anos, principalmente quando a contratação se referir à bens e serviços comuns;
9.1.1.5. aprimorar a redação do anexo A da IN COB 1/2015, estabelecendo, dentre outros requisitos que entender pertinentes: 
i) prazo mínimo não inferior a sete dias entre a data da aquisição de passagens aéreas com recursos públicos e a data da viagem, exigindo justificativa expressa e devidamente fundamentada para os casos em que tal prazo não possa ser cumprido; 
ii) exigência da apresentação da nota fiscal emitida pela companhia aérea responsável pela emissão do bilhete, além da fatura dos serviços prestados pela agência de turismo (nova redação) ;
9.1.1.6. criar mecanismos de controle adicionais aos existentes, para glosar/impedir pagamentos realizados sem a respectiva documentação comprobatória, especialmente nas aquisições de passagens aéreas, para as quais devem ser apresentadas as notas fiscais das companhias aéreas, assim como os cartões de embarque, tanto no caso de suas despesas diretas, quanto no caso de despesas realizadas por suas entidades filiadas, com recursos da Lei 9.615/1998 (nova redação) ;
9.1.1.7. prever como limite máximo das remunerações pagas, a funcionários e a dirigentes, com recursos da Lei 9.615/1998, os valores consignados no artigo 42, inciso II, do Decreto 8.726/2016 (excluído) .
Com relação ao subitem 9.1.1.2, esclarece o COB que seu Manual de Gestão de Compras, na versão atual, revista, em seu artigo 14, estabelece que o procedimento a ser formalizado para cada processo seletivo padrão será iniciado com a solicitação da contratação pela área funcional interessada, área responsável pela elaboração do Termo de Referência, revisado pela área de Compras e aprovado pelo Jurídico. Além disso, conterá a definição de seu objeto, a justificativa de sua necessidade, a estimativa de seu valor e os recursos para atender à despesa, com a consequente autorização, formalizando o processo de contratação, ao qual serão juntados oportunamente todos os documentos pertinentes, até o ato final de adjudicação. Estabelece, ainda, que caberá às Confederações cumprir os princípios pertinentes, aí incluídos os prazos determinados, adequando às suas estruturas operacionais (peça 27, fls. 2-3; peça 30, fls. 11-12) .
Análise: determinação 9.1.1.2 cumprida. Por meio do citado dispositivo do novo Manual de Gestão de Compras, o COB demonstra estar formalizada a obrigatoriedade de que cada processo de aquisição seja devidamente motivado, o que constitui a essência do comando emanado do Tribunal. Além disso passa a exigir a indicação objetiva da demanda a ser atendida e do valor estimado. A expressa determinação de cumprimento às Confederações também contribui para que se possa dar por satisfeita a determinação. 
Com relação ao subitem 9.1.1.3, esclarece o COB que, desde fevereiro de 2019, disponibiliza em seu site um "Portal de Transparência das Confederações", no qual as confederações podem dar maior publicidade aos editais de convocação para participação de processos de aquisição por elas realizados (https://transparenciaconf.cob.org.br/) . Ainda, destaca que a adesão da confederação ao aludido portal não a exime de apresentar, por meio do SIGEF, a comprovação de publicação de seus editais para fins de prestação de contas (peça 27, fls. 3-4) .
Para mostrar exemplos atualizados da situação vigente, o COB apresenta a lista de links para os sites de algumas confederações filiadas, nos quais entidades publicam os editais de seus processos seletivos, os quais são posteriormente inseridos nos processos de prestação de contas correspondentes (peça 27, fl. 4) : 
http://www.cbh.org.br/governanca/index.php/blog/licitacoes-cbh 
http://www.cbdn.org.br/governanca-e-transparencia/licitacoes/ 
http://www.cbtri.org.br/editais-e-licitacoes-2018/ 
https://brasilrugbygovernanca.com.br/pages/processos-seletivos
Análise: determinação 9.1.1.3 cumprida. As providências adotadas pelo COB suprem a exigência central da determinação, a saber, a de aprimorar a transparência nos processos licitatórios realizados pelas confederações vinculadas ao COB. Uma preocupação persistente, mas que é mitigada pela continuidade da obrigação de publicar seus editais para fins de prestação de contas, é a possibilidade de a confederação recebedora dos recursos não aderir ao portal. Entretanto, a condição de transparência se viu adequadamente aperfeiçoada e a determinação pode ser considerada cumprida.
Com relação ao subitem 9.1.1.4, o COB demonstra haver cumprido os seus respectivos subitens i) a vi) , apresentando, em relação a cada um, a providência adotada. Abaixo, para melhor visualização, transcreve-se cada determinação seguida da respectiva providência adotada.
Determinação i)  dar publicidade, mensalmente, no portal do COB e no portal da instituição filiada que utilizou recursos públicos para execução de suas atividades, à relação de todas as compras feitas e serviços contratados pelas entidades do Sistema Nacional do Desporto que utilizem recursos da Lei 9.615/1998, de maneira a clarificar a identificação do bem comprado ou serviço contratado, seu preço unitário, a quantidade adquirida, o nome do vendedor e o valor total da operação, podendo ser aglutinadas por itens as contratações feitas com dispensa e inexigibilidade de processo seletivo padrão.
Providência adotada: o COB apresenta o link a seguir para evidenciar o cumprimento da determinação, com a publicação das informações correspondentes em seu portal: http://sistemas.cob.org.br/ProcessoDeCompras/ResultadoSite. No que tange às confederações, remete-se aos esclarecimentos formulados em relação ao subitem anterior, na qual se verifica que o sistema será disponibilizado àquelas entidades, por adesão ao portal (peça 27, fl. 5) .
Determinação ii) exigir que a Comissão Julgadora Permanente (CJP) seja formalmente instituída por normativo interno da entidade do SND que realizar processo seletivo padrão para contratação de serviços ou aquisição de bens com recursos decorrentes da Lei 9.615/98, de forma que seja possível identificar o nome, o CPF e o período de atuação de cada membro da comissão.
Providência adotada: o COB apresenta as portarias de nomeação da Comissão Julgadora Permanente, a saber, a Portaria COB 07/2017 (peça 35) e a Portaria COB 02/2018 (peça 36) . As Portarias identificam claramente os responsáveis, ainda que esteja faltando o número de inscrição do CPF, o que não chega a obstaculizar a essência do comando dado, e permitem identificar claramente o período de atuação.
Determinação iii) normatizar as situações que configuram conflito de interesses envolvendo ocupantes de cargos no âmbito do SND, os requisitos e restrições a ocupantes de cargo que tenham acesso a informações privilegiadas, os impedimentos posteriores ao exercício do cargo e as competências para fiscalização, avaliação e prevenção de conflitos de interesses;
Providência adotada: o COB faz remissão ao artigo 51 do Manual de Gestão de Compras e ao capítulo VI do Código de Ética para demonstrar o atendimento à determinação. Estabelecem os referidos dispositivos normativos que:
Manual de Gestão de Compras do COB
Art. 51. Não poderão participar dos processos seletivos, nem contratar com o COB/CONFEDERAÇÕES, instituição e/ou dirigente ou empregado de instituição que tenha colaborado para a confecção do termo de referência utilizado no processo seletivo.
§ 1º. É vedada a contratação de pessoas jurídicas cujos dirigentes, gerentes, sócios ou componentes de seu quadro técnico, bem como parentes até 3º grau ou cônjuges, sejam empregados do COB/CONFEDERAÇÕES ou que participem de suas diretorias ou conselhos, ou ainda que tenham se desligado há menos de 180 (cento e oitenta) dias anteriores ao início do processo de contratação  (peça 27, fl. 6; peça 30, fl. 21) 
Código de Ética do COB
VI - Do ético agir no âmbito administrativo
Art. 18 - É indevido a qualquer colaborador desempenhar atividades conflitantes com os interesses do COB.
Art. 19 - As decisões administrativas no âmbito do COB deverão ter por objetivo a consecução dos interesses do Comitê Olímpico do Brasil. 
§ 1° - É indevido o desvio de finalidade decorrente de interesses pessoais ou de terceiros em detrimento do próprio COB. 
§ 2° - É indevida a participação nos processos seletivos e nos contratos com o COB e com as Confederações, de instituição ou dirigente ou empregado de instituição que tenha colaborado para a confecção do termo de referência utilizado no processo seletivo. 
§ 3º - É indevida a contratação de pessoas jurídicas cujos dirigentes, gerentes, sócios ou componentes de seu quadro técnico, bem como cônjuges ou parentes em linha reta ou colateral até 3º grau sejam empregados do COB ou de qualquer Confederação ou que participem de suas diretorias ou conselhos, ou ainda que tenham se desligado destas entidades há menos de 180 (cento e oitenta) dias anteriores ao início do processo de contratação (peça 27, fl. 7; peça 37, fl. 7) .
Determinação iv)  exigir das entidades filiadas ao COB que apresentem no âmbito das prestações de contas dos recursos públicos utilizados as justificativas das situações de dispensa e inexigibilidade de processo seletivo padrão, inclusive quanto ao preço, com base nos casos previstos para dispensa e inexigibilidade constantes na IN COB 1/2015;
Providência adotada: o COB afirma haver alterado o padrão para dispensa e inexigibilidade das confederações, para atender à determinação do Tribunal (peça 27, fl. 6) . Apresenta como exemplos dispensas e inexigibilidades realizadas pelas Confederações de Tênis de Mesa (peças 38, 39) e de Desportos na Neve (peça 40) .
Determinação v)  verificar se os objetos das cotações realizadas no âmbito das pesquisas de mercado estão em conformidade com as características descritas no plano de trabalho/termo de referência apresentado ao COB quando da solicitação de recursos por suas entidades filiadas.
Providência adotada: o COB informa haver procedido a alterações nos procedimentos anteriormente adotados, com vistas ao atendimento da determinação do Tribunal (peça 27, fl. 6) . Como exemplo, apresenta, para ´comparação, processo de prestação de contas da Confederação Brasileira de Wrestling relativo a 2016 (peça 41, fls. 1-33) , processo de prestação de contas da Confederação Brasileira de Golfe relativo a 2017 (peça 41, fls. 34-82) , processo de prestação de contas da Confederação Brasileira de Levantamento de Pesos (peça 41, fls. 86-111) , processo de prestação de contas da Confederação Brasileira de Hóquei sobre Grama e Indoor relativo a 2018 (peça 41, fls. 114-131) , processo de prestação de contas da Confederação Brasileira de Judô relativo a 2018 (peça 41, fls. 133-202) . Para o COB, os procedimento mais recentes não apresentam o problema aludido na determinação, relativo à não verificação dos preços de mercado.
Determinação vi) aprimorar o planejamento das aquisições/contratações, de modo a evitar que as entidades filiadas ao COB realizem pesquisa de mercado sempre com as mesmas três empresas ao longo dos anos, principalmente quando a contratação se referir à bens e serviços comuns.
Providência adotada: o COB informa haver procedido a alterações nos procedimentos anteriormente adotados, com vistas ao atendimento da determinação do Tribunal (peça 27, fl. 6) . Como exemplo, apresenta, para ´comparação, processo de prestação de contas da Confederação Brasileira de Hipismo relativo a 2015 (peça 42, fls. 1-70) , e outro processo de prestação de contas da mesma entidade relativo a 2018 (peça 42, fls. 74-148) . Para o COB, os procedimento mais recentes não apresentam o problema aludido na determinação, relativo à realização de cotações sempre com as mesmas empresas.
Análise: determinação 9.1.1.4 cumprida. As medidas adotadas se mostram adequadas ao cumprimento dos subitens da determinação. O que se verifica, de forma geral, é uma evolução positiva no trato dos processos de aquisição e de prestações de contas das confederações, sob orientação do COB. Os procedimentos mais recentes evidenciam maior preocupação com a transparência e a accountability no uso dos recursos públicos geridos.
O COB não apresentou informações e documentos relativos ao cumprimento das determinações contidas nos subitens 9.1.1.5 e 9.1.1.6 do monitorado Acórdão 3162/2016-TCU-Plenário (peça 6) , vez que à época da diligência de monitoramento, referidas determinações se encontravam suspensas em razão de pedido de reexame. O recurso já foi julgado pelo Acórdão 422/2020-TCU-Plenário (peça 77) ajustado pelo Acórdão 1626/2020-TCU-Plenário (peça 78) . Pode, portanto, prosseguir o monitoramento com relação aos subitens 9.1.1.5 e 9.1.1.6, abaixo transcritos, já considerada sua nova redação.
Acórdão 3162/2016-TCU-Plenário
9.1.1.5. aprimorar a redação do anexo A da IN COB 1/2015, estabelecendo, dentre outros requisitos que entender pertinentes: 
i) prazo mínimo não inferior a sete dias entre a data da aquisição de passagens aéreas com recursos públicos e a data da viagem, exigindo justificativa expressa e devidamente fundamentada para os casos em que tal prazo não possa ser cumprido; 
ii) exigência da apresentação da nota fiscal emitida pela companhia aérea responsável pela emissão do bilhete, além da fatura dos serviços prestados pela agência de turismo (nova redação) ;
9.1.1.6. criar mecanismos de controle adicionais aos existentes, para glosar/impedir pagamentos realizados sem a respectiva documentação comprobatória, especialmente nas aquisições de passagens aéreas, para as quais devem ser apresentadas as notas fiscais das companhias aéreas, assim como os cartões de embarque, tanto no caso de suas despesas diretas, quanto no caso de despesas realizadas por suas entidades filiadas, com recursos da Lei 9.615/1998 (nova redação) ;
Subitem 9.2 - Comitê Paraolímpico Brasileiro (COB) 
Transcreve-se abaixo, para clareza, o novo teor do subitem 9.2 do Acórdão 3162/2016-TCU-Plenário, endereçado ao Comitê Paraolímpico Brasileiro (COB) , já com os ajustes promovidos pelo Acórdão 422/2020-TCU-Plenário, que julgou pedido de reexame interposto nos autos do processo originador deste monitoramento (TC Processo 023.922/2015-0) :
Acórdão 3162/2016-TCU-Plenário
9.2. determinar ao Comitê Paralímpico Brasileiro, com fulcro no art. 250, inciso II, do Regimento Interno do TCU, que apresente a este Tribunal de Contas da União, no prazo de 120 (cento e vinte) dias:
9.2.1. resultado de processo de revisão geral e de adequação dos seus normativos relativos à utilização de recursos da Lei 9.615/1998, ao conjunto de normas aplicáveis à celebração de parcerias com a União aplicadas às Organizações da Sociedade Civil de Interesse Público, assim como ajustes promovidos em sua sistemática de transferência/utilização desses recursos, a fim de:
9.2.1.1. formalizar a obrigatoriedade de que todos os processos de aquisição custeados com recursos da Lei 9.615/1998 sejam precedidos de adequado processo de planejamento, devidamente motivado e formalizado, com identificação detalhada da real demanda a ser atendida, acompanhada de estimativa adequada de preços do objeto/serviço a ser contratado; 
9.2.1.2. aprimorar a redação da Resolução CPB 004/2009, estabelecendo, dentre outros requisitos que entender pertinentes: i) prazo mínimo não inferior a sete dias entre a data da aquisição de passagens aéreas com recursos públicos e a data da viagem, exigindo justificativa expressa e devidamente fundamentada para os casos em que tal prazo não possa ser cumprido; ii) exigência da apresentação do "Bilhete/Recibo do Passageiro" emitido pela companhia aérea responsável pela emissão do bilhete, além da fatura dos serviços prestados pela agência de turismo; iii) vedação à aquisição de passagens aéreas com recursos públicos para membros alheios ao CPB, exceto para os casos devidamente justificados em que o adequado transporte de funcionário do CPB, portador de necessidades especiais, exija a presença de um acompanhante (nova redação) ;
9.2.1.3. criar mecanismos de controle adicionais aos existentes, a fim de glosar/impedir pagamentos realizados sem a respectiva documentação comprobatória, especialmente nas aquisições de passagens aéreas, para as quais devem ser apresentados os "Bilhetes/Recibos do Passageiro" emitidos pelas companhias aéreas, assim como os cartões de embarque, tanto no caso de suas despesas diretas, quanto no caso de despesas realizadas por suas entidades filiadas, com recursos da Lei 9.615/1998 (nova redação) ;
9.2.1.4. preveja em seu estatuto normas que expressamente disponham sobre a remuneração dos dirigentes da entidade que atuem efetivamente na gestão executiva, bem como para aqueles que prestem serviços específicos para o comitê, respeitados, em ambos os casos, os valores praticados pelo mercado, na região correspondente a sua área de atuação, com a devida motivação e pesquisa prévia de preços, nos termos do artigo 4º, inciso VI, da Lei 9.790/1999; 
9.2.1.5. criar os seguintes mecanismos de controles adicionais aos existentes, dentre outros que entenda pertinente: i) dar publicidade, mensalmente, no portal do CPB e no portal da instituição filiada que utilizou recursos públicos para execução de suas atividades, à relação de todas as compras feitas e serviços contratados pelas entidades do Sistema Nacional do Desporto que utilizem recursos da Lei 9.615/1998, de maneira a clarificar a identificação do bem comprado ou serviço contratado, seu preço unitário, a quantidade adquirida, o nome do vendedor e o valor total da operação, podendo ser aglutinadas por itens as contratações feitas com dispensa e inexigibilidade de processo seletivo padrão; ii) normatizar as situações que configuram conflito de interesses envolvendo ocupantes de cargos no âmbito do SND, os requisitos e restrições a ocupantes de cargo que tenham acesso a informações privilegiadas, os impedimentos posteriores ao exercício do cargo e as competências para fiscalização, avaliação e prevenção de conflitos de interesses; iii) exigir das entidades filiadas ao CPB que apresentem no âmbito das prestações de contas dos recursos públicos utilizados as justificativas das situações de dispensa e inexigibilidade de processo de aquisição, inclusive quanto ao preço, com base nos casos previstos para dispensa e inexigibilidade constantes capítulo IV da Resolução/Conselho Administrativo/CPB Nº 1, de 2/9/2010; iv) verificar se os objetos das cotações realizadas pelo CPB e por suas entidades filiadas, no âmbito das pesquisas de mercado, estão em conformidade com as características descritas no plano de trabalho/termo de referência apresentado ao CPB quando da solicitação de recursos por suas entidades filiadas ou pelo próprio Comitê; v) aprimorar o planejamento das aquisições/contratações, de modo a evitar que o setor responsável do CPB e as entidades filiadas ao Comitê realizem pesquisa de mercado sempre com as mesmas três empresas ao longo dos anos, principalmente quando a contratação envolver bens e serviços comuns;
Com relação ao subitem 9.2.1.1, o Comitê Paraolímpico Brasileiro (CPB) esclarece ao Tribunal haver instituído, em 22/11/2018, o seu atual "Regulamento de Aquisições e Contratos", aprovado pela Resolução CPB 002/2018, o qual que se encontra acessível pelo link abaixo. Por meio deste Regulamento, afirma haver estabelecido a obrigatoriedade de que todos os processos de aquisição, custeados com recursos da Lei 9.615/1998, sejam precedidos de processo de planejamento motivado e formalizado, com estimativas de preços do objeto/serviço a ser contratado. A respeito, apresenta artigos do Regulamento, dentre os quais se destacam o 4º e o 5º, abaixo transcritos (peça 23, p. 1- 2) :
Regulamento de Aquisições e Contratos do CPB
Art. 3º. As contratações realizadas pelo CPB e pelas Entidades Nacionais de Administração do Desporto Paralímpico, custeadas inteira ou parcialmente com recursos públicos, serão necessariamente precedidas de processo de aquisição, obedecidas as disposições deste Regulamento. 
Art. 4º. Todos os processos de aquisição custeados com recursos da Lei nº 9.615/1998 devem, obrigatoriamente, ser precedidos de processo de planejamento devidamente formalizado, contendo motivação, identificação detalhada da demanda e estimativa de preços correspondente.
http://gestaorecursos.cpb.org.br/documentos/normativos/Regulamento_de _Aquisi%C3%A7%C3%B5es e Contratos-RAC-CPB 2019.pdf	
Ao CPB importa destacar que essa exigência já constava do Regulamento de Aquisições e Contratos anterior, que havia sido editado ainda em 2017, já no intuito de dar pleno atendimento ao exigido no Acórdão 3162/2016-TCU-Plenário (peça 23, p. 1-2) .
Análise: determinação 9.2.1.1 cumprida. O teor do novo Regulamento de Aquisições e Contratos do CPB atende à determinação expedida pelo Tribunal, ao introduzir aperfeiçoamentos com vistas ao melhor planejamento das aquisições no âmbito da entidade, bem como das confederações vinculadas.
Com relação ao subitem 9.2.1.2, e seus subitens i) , ii) e iii) , o CPB informa haver instituído o seu novo Regulamento de Diárias e Passagens, por meio da Resolução CPB 001/2018, a qual revogou a anterior Resolução DIREX/CPB n. 002/2017. O atual regulamento de Diárias e Passagens está disponível para consulta pública através do link abaixo e, de acordo com o CPB, em seu artigo 4º, parágrafo 1º, já consta a exigência do prazo mínimo de 10 (dez) dias antecedentes à viagem para a solicitação das passagens, superiores, portanto, aos 7 (sete) dias exigidos pela determinação. Da mesma forma, nos artigos 3º e 5º consta a informação da destinação das passagens; no artigo 34, a vedação da emissão da passagem para membros alheios ao CPB e, no artigo 36, a necessidade de exigência e guarda da nota fiscal relativa à passagem, emitida pela companhia aérea, e da fatura de serviço da agência de turismo (peça 23, p. 3-4) .
http://gestaorecursos.cpb.org.br/documentos/normativos/Resolucao_001_2 018_Diarias_e_Passagens.pdf
Com relação ao subitem 9.2.1.3, o CPB complementa informa haver criado mecanismos de controles adicionais aos já existentes, no que tange às despesas com passagens. Ainda, esclarece que reforçou a exigência à agência de viagem contratada recentemente sobre a necessidade de apresentação e disponibilização das notas fiscais de passagens adquiridas juntos às Companhias Aéreas, sem o que não autoriza o pagamento da própria agência (peça 23, p. 3-4) .
Especificamente com relação às despesas realizadas por entidades filiadas com recursos da Lei 9.615/1998, o CPB informa que, de acordo com o seu novo Regulamento de Convênio, Resolução CPB 003/2018, também disponível no site do CPB e podendo ser consultada através do link abaixo transcrito, há a exigência de que as despesas realizadas pelas convenentes sejam comprovadas por documentos, impedindo assim pagamentos sem as respectivas documentação comprobatória (peça 23, p. 3-4) .
	http://gestaorecursos.cpb.org.br/documentos/normativos/Resolucao_003_2 018_Convenios.pdf
Seção IV
Dos Documentos de Comprovação de Despesas
Art. 37. As faturas, recibos, notas fiscais ou quaisquer outros documentos comprobatórios de despesas deverão ser emitidos em nome da convenente, identificados com o número do respectivo convênio e mantidos em arquivo no próprio local em que forem contabilizados, ficando à disposição do CPB ou dos órgãos fiscalizadores, pelo prazo de 10 (dez) anos, contados da data de aprovação da prestação de contas.
Análise: determinações 9.2.1.2 e 9.2.1.3 cumpridas. O teor do novo Regulamento de Diárias e Passagens do CPB, adotado institucionalmente por meio da Resolução CPB 001/2018, atende às determinações expedidas pelo Tribunal. A revogação da anterior Resolução DIREX/CPB n. 002/2017, combinada com as novas regras adotadas pelo CPB introduz aperfeiçoamentos com vistas ao melhor planejamento das aquisições de passagens aéreas e pagamento de diárias, tanto em relação ao comitê quanto em relação às confederações vinculadas.
Com relação ao subitem 9.2.1.4, o CPB demonstra o atendimento à determinação, ao apresentar os termos do artigo 11 de seu Estatuto, a seguir transcrito, com relação aos salários dos integrantes de sua diretoria. Ademais, para confirmação dos valores praticados pelo mercado, informa a realização de pesquisa específica, elaborada por consultoria especializada, estando atualmente o salário de todos os cargos diretivos atualizados até o ano corrente (peça 23, p. 4-6) .
Estatuto Social
Art. 11. O CPB remunerará os membros eleitos da Diretoria Executiva, respeitados neste caso, os termos da legislação que lhe for aplicável e os valores praticados no mercado da sua sede, assim como, a carga horária de trabalho dos mesmos.
	http://gestaorecursos.cpb.org.br/documentos/normativos/Estatuto%20CPB. pdf
No que se refere aos profissionais que compõem o quadro de funcionários do CPB, a entidade  informa a existência e a divulgação do "Plano de Cargos e Salários" disponível pra consulta através do link abaixo transcrito e, com relação aos profissionais que prestam serviços específicos para o CPB, demonstra a existência das necessárias portarias normativas. Essas portarias foram o arcabouço jurídico que subsidia o pagamento dos colaboradores e demais prestadores de serviços que atendem ao CPB no intuito de garantir o cumprimento de suas finalidades (peça 23, p. 5 e 6) .
http://gestaorecursos.cpb.org.br/documentos/cargos/Plano_de_Cargos_Sal arios_2018.pdf
Análise: determinação 9.2.1.4 cumprida. As medidas adotadas no âmbito do CPB esclarecem acerca da composição dos salários de dirigentes de dirigentes e funcionários da entidade. A disponibilidade das informações salariais na rede mundial, por sua vez, permite suficiente transparência aos pagamentos realizados.
Com relação ao subitem 9.2.1.5, o CPB informa haver criado mecanismos adicionais de controle sobre as aquisições e os serviços contratados pela entidade, a adoção de normas direcionadas a inibir contratações em face de conflito de interesse e a estipulação de regras similares a serem seguidas pelas entidades filiadas (peça 23, p. 6-9) .
todas as compras feitas e serviços contratados pela organização estão disponíveis para consulta no site do CPB, através dos Links http://www.cpb.org.br/web/guest/licitacoes# http://gestaorecursos.cpb.org.br/contratos.php http://gestaorecursos.cpb.org.br/desp_diretas.php http://gestaorecursos.cpb.org.br/desp_indiretas.php
o CPB possui normativo no intuito de normatizar e afastar eventuais conflitos de interesses, também acessível pelo link http://gestaorecursos.cpb.org.br/documentos/normativos/Codi goCondutaEticaCPB.pdf
Código de Conduta Ética do CPB
Ementa
Dispõe sobre as condutas a serem observadas, sempre orientadas pelos princípios de respeito, de honestidade e de responsabilidade, dentre outros (peça 23, p. 6-8) 
o CPB exige das entidades filiadas a apresentação nas prestações de contas dos recursos públicos utilizados, as justificativas das situações de dispensas e inexigibilidade no processo de aquisição inclusive quanto ao preço, sendo tal exigência constante no Novo Regulamento de Convênios - Resolução CPB 003/2018, acessível através do link . http://gestaorecursos.cpb.org.br/documentos/normativos/Resolucao_003_2 018_Convenios.pdf
o CPB verifica se os objetos das cotações, no âmbito da pesquisa de mercado, estão em conformidade com as características descritas no termo de referência e vem aprimorando o planejamento das cotações, evitando assim que as pesquisas sejam realizadas com as mesmas empresas.
Para tanto, não só realiza a pesquisa de mercado através do seu Departamento de Aquisições e Contratos como também utiliza o serviço de pesquisa em bancos de preços, tendo acesso aos resultados de licitações adjudicadas e homologadas, fontes de pesquisas em compras governamentais, licitações- E, Bolsa Eletrônica de Compras de São Paulo BEC, sites de domínio amplo, BPS, Sinapi e cotação direta com o fornecedor, tudo gerenciado e atualizado por empresa especializada e contratada pelo CPB através do Processo 0100/19, de forma direta, na forma de inexigibilidade de licitação, justificada com fundamento no parecer TCU do Processo Processo 000.074/2016-0, item 12.
Já das entidades filiadas, o CPB exige que haja cotação e justificativa de preço, conforme artigo 40 e 41 da Resolução CPB 003/2018:
Art. 40. Nos casos de dispensa de processo de aquisição em razão do valor, nas hipóteses previstas no Regulamento de Aquisições e Contratos do CPB, a convenente deverá realizar, no mínimo, cotações prévias de preços no mercado, observados os princípios da legalidade, impessoalidade, moralidade, publicidade, eficiência e economicidade.
Parágrafo Único. A cotação prévia de preços no mercado será realizada com a obtenção de, no mínimo, 3 (três) orçamentos de fornecedores vinculados à área de fornecimento do bem ou serviço a ser contratado, assegurando-se a pluralidade de empresas, de modo a evitar que as pesquisas estejam restritas às mesmas empresas em longos períodos.
Art. 41. Devem constar dos processos de aquisições e contratações de obras e serviços, no que couber, os seguintes elementos:
I - documentos relativos ao processo de aquisição ou à cotação prévia de preços, se for o caso;
II - justificativa das situações de dispensa ou de inexigibilidade de processo de aquisição;
III - demonstração de que os objetos das cotações realizadas estão em conformidade com as características descritas no plano de trabalho aprovado;
IV - relatório técnico que justifique a escolha do fornecedor, nas hipóteses em que não for realizado o processo de aquisição ou a cotação prévia;
V - justificativa do preço;
VI - comprovação do recebimento da mercadoria, obra ou serviço;
VII - documentos contábeis relativos ao pagamento; e
VIII - comprovantes de regularidade fiscal das empresas contratadas, para as aquisições acima de ½ (meio) salário mínimo.
Análise: determinação 9.2.1.5 cumprida. As medidas adotadas no âmbito do CPB se mostram suficientes para que se considere cumprida a determinação expedida àquela entidade. As regras apresentadas, aplicáveis ao próprio Comitê e também às suas entidades filiadas são tendentes à promoção de maior transparência nas contratações e à definição de parâmetros objetivos para análise dos processos de aquisição. 
Subitem 9.3 - Comitê Brasileiro de Clubes (CBC) 
Transcreve-se abaixo, para clareza, o novo teor do subitem 9.3 do Acórdão 3162/2016-TCU-Plenário, endereçado ao Comitê Brasileiro de Clubes (CBC) , já com os ajustes promovidos pelos Acórdão 422/2020-TCU-Plenário e 1636/2020-TCU-Plenário, que julgaram, respectivamente, pedido de reexame e embargos de declaração nos autos do processo originador deste monitoramento (TC Processo 023.922/2015-0) :
Acórdão 3162/2016-TCU-Plenário
9.3. determinar à Confederação Brasileira de Clubes, com fulcro no art. 250, inciso II, do Regimento Interno do TCU, que apresente a este Tribunal de Contas da União, no prazo de 120 (cento e vinte) dias:
9.3.1. resultado de processo de revisão geral e de adequação dos seus normativos relativos à utilização de recursos da Lei 9.615/1998, ao conjunto de normas aplicáveis à celebração de parcerias pela União com as entidades privadas sem fins lucrativos, assim como ajustes promovidos em sua sistemática de transferência/utilização desses recursos, a fim de 
9.3.1.1. prever, como limite máximo das remunerações pagas, a funcionários e a dirigentes, com recursos da Lei 9.615/1998, os valores consignados no artigo 42, inciso II, do Decreto 8.726/2016; (excluído) 
9.3.1.2. normatizar, para os casos de despesas realizadas diretamente pela entidade com recursos públicos, a necessidade de que os documentos de comprovação de despesas, tais como faturas e notas fiscais emitidos pelos contratados, discriminem detalhadamente os gastos realizados;
Para atender ao disposto no subitem 9.3 acima, o Comitê Brasileiro de Clubes (CBC) esclareceu haver iniciado um completo e evolutivo processo de revisão de seu Regulamento de Descentralização de Recursos, com vistas a adaptar suas regras de repasse aos ditames da Lei n° 13.019/2014 e ao Decreto n° 8.726/2016. Destaca, ainda, que quando da prolação do Acórdão 3162/2016-TCU-Plenário, a entidade já havia implementado regras aderentes ao disposto na Lei n° 9.615/1998 e na Lei n° 13.019/2014, adaptando-as ao seu subsistema de clubes formadores de atletas olímpicos e paralímpicos. Referidos regulamentos do CBC estão disponíveis para acesso público em seu endereço eletrônico na internet (www.cbclubes.org.br) (peça 21, p. 4-5) .
O CBC informou, ainda, que possui Plano de Cargos e Salários, o qual não prevê, nem jamais previu, remunerações salariais acima dos valores consignados no artigo 42, inciso II, do Decreto n° 8.726/2016, nem, ainda, para seus dirigentes e, quanto ao subitem 9.3.1.2, esclareceu que (peça 21, p. 6-8) : 
	11. a Diretoria do CBC, tão logo tomou conhecimento do Acórdão, determinou às unidades executantes de despesas do CBC o atendimento à recomendação, tornando-se cogente sua aplicabilidade, o que, de fato, vem sendo observado, com rigor, pelo CBC, ao discriminar, detalhadamente os gastos realizados nos documentos de comprovação de despesas realizadas diretamente com recursos públicos (peça 21, p. 6) .
	12. a Diretoria do CBC solicitou ao seu controle interno uma análise de conformidade das faturas e Notas Fiscais emitidas posteriormente à publicação do Acórdão, de forma a verificar a aplicação dos procedimentos internamente adotados (peça 21, p. 6) .
	No dia 28/04/2017 foi aprovado pelo Comitê Brasileiro de Clubes - CBC o Regulamento de Compras e Contratações do CBC (...) , o qual, em atendimento ao item 9.3.1.2, do Acórdão 3162/2016-TCU-Plenário, contemplou a normatização do detalhamento das faturas e notas fiscais, nos seguintes termos (peça 21, p. 8-9) .
	Art. 50 Todos os documentos de comprovação de despesas, tais como faturas e notas fiscais emitidos pelos contratados, devem discriminar, detalhadamente, quando houver, o seguinte:
o número do processo de contratação de origem;
descrição sucinta do objeto contratado;
o número do Termo da Parceria;
o período da prestação de serviços.
Análise: determinação 9.3 cumprida. As medidas adotadas pelo CBC se mostram suficientes para que se considere cumprida a determinação. Em especial, no que se refere à especificação do conteúdo dos documentos fiscais comprobatórios de despesa, verifica-se o esforço institucional no sentido de conferir transparência e auditabilidade aos valores despendidos.
Considerações do CBC quanto ao novo arcabouço jurídico introduzido pela Lei 13.756/2018.
No que se refere ao novo arcabouço jurídico introduzido pela Lei 13.756/2018, o Comitê Brasileiro de Clubes (CBC) se manifesta, em essência, pela atual inaplicabilidade da determinação contida no subitem 9.3 do Acórdão 3162/2016-TCU-Plenário. Para a entidade, a lei inovou em todo o contexto legal relacionado à arrecadação, à distribuição e à utilização dos recursos lotéricos. Além disso, relembra que a mesma discussão está sendo tratada no bojo dos processos TC Processo 016.271/2017-3 e TC Processo 023.922/2015-0 (peça 69, fl. 3) .
A Lei 13.756/2018 haveria trazido estabilidade e segurança jurídica à formação de atletas olímpicos e paralímpicos, ao restabelecer o fluxo de recursos destinados ao esporte, além de haver consolidado os dispositivos legais relacionados à arrecadação, à distribuição e à utilização dos recursos lotéricos, até então dispersos pela legislação. Os subitens da determinação 9.3 do Acórdão 3162/2016-TCU-Plenário (peça 69, fls. 5 e 7) .
O CBC procura sustentar que, mesmo antes da entrada em vigor da Lei 13.756/2018, as normas típicas dos convênios federais já não deveriam ser aplicadas à gestão dos recursos lotéricos então repartidos entre as entidades desportivas por força da Lei 9.615/1998, art. 56, constituindo-se como recursos de natureza específica e distintos dos recursos orçamentários da União. Entretanto, o § 10 do mesmo art. 56 gerava alguma confusão relativamente à então denominada Confederação Brasileira de Clubes (CBC) ao estatuir que (peça 69, fls. 7-8) :
Lei 9.615/1998
Art. 56 Os recursos necessários ao fomento das práticas desportivas formais e não-formais a que se refere o art. 217 da Constituição Federal serão assegurados em programas de trabalho específicos constantes dos orçamentos da União, dos Estados, do Distrito Federal e dos Municípios, além dos provenientes de: 
 (...) 
II - receitas oriundas de exploração de loteria; (...) VIII - 1/6 (um sexto) dos recursos destinados ao Ministério dos Esportes a que se refere o inciso II do art. 6º desta Lei, calculado após deduzida a fração prevista no § 2º do referido artigo.
§ 10. Os recursos financeiros de que trata o inciso VIII serão repassados à Confederação Brasileira de Clubes - CBC e destinados única e exclusivamente para a formação de atletas olímpicos e paraolímpicos, devendo ser observado o conjunto de normas aplicáveis à celebração de convênios pela União (grifo nosso) .
Prossegue o Comitê no sentido de que a expressa revogação do inciso VIII e do parágrafo 10 da Lei 9.615/1998 pela superveniente Lei 13.756/2018 põe fim de forma definitiva à controvérsia acerca da aplicação das normas de convênio aos recursos que lhe são destinados. Mais ainda, o CBC procura sustentar que os recursos nem mais se caracterizam como recursos da administração pública, vez que "o único ponto, existente na antiga legislação, que vinculava a natureza dos recursos lotéricos destinados ao CBC aos recursos da administração pública direta e/ou indireta, eram precisamente as normas de convênio da União, exigência disposta no §10º do artigo 56 da Lei nº 9.615/1998" (peça 69, fl. 8) .
O CBC defende a noção de que os recursos lotéricos que lhe são destinados diretamente por meio da Lei 13.756/2018 não se mais se caracterizam como recursos orçamentários da União. No entender do comitê, tais recursos continuam a ter natureza pública, mas são distintos dos recursos da administração direta ou da administração indireta, sendo recursos próprios do comitê, atribuídos que são por lei própria diretamente às entidades do Sistema Nacional do Desporto (SND) . No entendimento da entidade (peça 69, fl. 15) :
 (...) esta conclusão deriva da própria lógica-legal estatuída no caput do artigo 56 da Lei nº 9.615/1998, quando diferencia a natureza jurídica e a origem dos recursos oriundos do Orçamento da União para o desporto, ao consignar a expressão "além dos provenientes de", para falar sobre os recursos dos concursos de prognósticos, segmentando claramente suas diferentes naturezas (peça 69, fl. 15) .
 (...) a destinação e disponibilização dos recursos ao CBC, provenientes da Lei nº 13.756/2018, melhor se amoldam ao conceito de transferências legais obrigatórias, e que, embora não perdendo o seu caráter público, passam a integrar o orçamento da entidade beneficiada, cuja gestão está claramente desvinculada do aspecto temporal/orçamentário da União (peça 69, fl. 16) .
Uma das conclusões à qual chega o CBC a partir do entendimento de que os recursos que lhe são destinados são próprios, não pertencem de forma alguma à administração direta ou indireta e não são regidos pelas regras de convênio é a de que não se lhes aplicam, igualmente, os artigos 18 e 18-A da Lei 9.615/1998, abaixo transcritos parcialmente. Tratam-se de dispositivos relativos ao cumprimento de exigências destinadas a habilitar as entidades do SND ao recebimento de recursos da administração direta e indireta (peça 69, fls. 12-15) .
Lei 9.615/1998 - não seriam aplicáveis os artigos 18 e 18-A
Art. 18. Somente serão beneficiadas com isenções fiscais e repasses de recursos públicos federais da administração direta e indireta, nos termos do inciso II do art. 217 da Constituição Federal, as entidades do Sistema Nacional do Desporto que: 
 (...) 
Parágrafo único. A verificação do cumprimento das exigências contidas nos incisos I a V deste artigo será de responsabilidade do Ministério do Esporte. "Art. 18-A. Sem prejuízo do disposto no art. 18, as entidades sem fins lucrativos componentes do Sistema Nacional do Desporto, referidas no parágrafo único do art. 13, somente poderão receber recursos da administração pública federal direta e indireta caso: 
 (...) 
§ 2º A verificação do cumprimento das exigências contidas nos incisos I a VIII do caput deste artigo será de responsabilidade do Ministério do Esporte.
Outra conclusão à qual chega o CBC é que não mais se mostra aplicável aos recursos lotéricos destinados ao SND o Decreto 7.984/2013, ato normativo do Poder Executivo Federal que regulamenta a Lei 9.615/1998. A discussão acerca da não-aplicabilidade do referido decreto chegou a ser objeto de discussão no Supremo Tribunal Federal (STF) , em 2019, no âmbito da ADI 5.726/RR. Para o comitê, o decreto deve regulamentar a Lei 9.615/1998, que continua a tratar das normas gerais do desporto, mas não se presta a regulamentar a Lei 13.756/2018, a qual passa a tratar com exclusividade da consolidação dos dispositivos legais relacionados à destinação do produto da arrecadação lotérica. Para o CBC, a normatização definida pelo Decreto 7.984/2013 se refere a um contexto diverso, no qual prevalecia a ideia da aplicação das normas de convênio, contexto este não mais existente (peça 69, fls. 24-26) . No dizer da entidade:
 (...) observa-se que a parte principal do Decreto nº 7.984/2013 é aquela que trata da gestão e descentralização dos recursos destinados aos Comitês, valendo, uma vez mais, repisar que esta regulação se deu em contexto normativo diverso, notadamente sob a tutela das normas de convênio da União incorporadas à Lei nº 9.615/1998 por meio da Lei nº 12.395/2011, que introduziu o §10º no artigo 56 da Lei Geral do Desporto (peça 69, fl. 26) .
O CBC entende necessário que o Tribunal se manifeste expressamente acerca do novo marco jurídico e normativo inaugurado com o advento da Lei 13.756/2018. Para o comitê, não obstante o entendimento do TCU já tenha sido redirecionado frente à nova Lei nº 13.756/2018, por meio do Acórdão 699/2019-TCU-Plenário,  (...)  o caso ainda merece padronização de entendimentos nesta Corte, sob pena de notória contradição (peça 69, fl. 28) .
Discussão já existente em outro processo 
A discussão referente ao novo arcabouço jurídico do financiamento do desporto já se encontra em andamento no bojo do processo TC Processo 016.271/2017-3. O Comitê Brasileiro de Clubes (CBC) , naqueles autos, interpôs pedido de reexame em face do Acórdão 2684/2018-TCU-Plenário, ajustado pelo Acórdão 699/2019-TCU-Plenário, ambos da relatoria do Ministro Benjamin Zymler, no qual se põe a discutir o mesmo tema (peça 179 do TC Processo 016.271/2017-3) . O recurso em questão já foi, inclusive, objeto de manifestação da Secretaria de Recursos (Serur) e de parecer do Ministério Público junto ao Tribunal (MP-TCU) e se encontra, atualmente, no gabinete do Ministro Aroldo Cedraz, relator do pedido de reexame. Não se mostra oportuno nem conveniente, no momento, discutir o tema nestes autos. Além disso, a discussão refoge ao objeto dos embargos de declaração opostos ao Acórdão 955/2020-TCU-Plenário, os quais dizem respeito ao reconhecimento de omissão e contradição.
Conclusão e Encaminhamento
Haja vista o acima exposto, conclui-se pela interposição tempestiva dos embargos de declaração, por parte legítima, reconhecendo que houve omissão e contradição quando da prolação do recorrido Acórdão 955/2020-TCU-Plenário, devendo-se proceder ao devido ajuste, para o qual se submetem à instância superior as seguintes propostas de encaminhamento:
1.1. conhecer dos embargos de declaração opostos pelo Comitê Brasileiro de Clubes (CBC) em face do Acórdão 955/2020-TCU-Plenário para, no mérito, considera-los parcialmente procedentes;
1.2. atribuir à alínea "a" do Acórdão 955/2020-TCU-Plenário a seguinte redação:
a) considerar cumpridas as determinações contidas no item 9.1 e respectivos subitens, exceto subitens 9.1.1.5 e 9.1.1.6, bem como cumpridas as determinações contidas nos itens 9.2 e 9.3, todos do Acórdão 3162/2016-TCU-Plenário;
1.3. atribuir à alínea "c" do Acórdão 955/2020-TCU-Plenário a seguinte redação:
a) restituir os autos à Secretaria de Controle Externo da Educação, da Cultura e do Desporto, para continuidade da instrução processual;
É o relatório.

Joao Paulo Gonçalves da Silva (OAB/DF 19.442); Paulo Victor Barchi Losinskas (OAB/SP 306.109); e Pedro Henrique Rebello de Mendonça (OAB/DF 57.788).

Não atuou.

EMBARGOS DE DECLARAÇÃO. MONITORAMENTO DE DETERMINAÇÕES. CONHECIMENTO. EXISTÊNCIA DE CONTRADIÇÃO E OMISSÃO. ACOLHIMENTO PARCIAL. NOTIFICAÇÃO.

MONITORAMENTO (MON)

Secretaria de Controle Externo da Educação, da Cultura e do Desporto (SecexEducação).

Trata-se de embargos de declaração opostos pelo Comitê Brasileiro de Clubes (CBC) contra o Acórdão 955/2020-TCU-Plenário, abaixo transcrito, por meio do qual o TCU considerou cumpridas as disposições do subitem 9.1 do Acórdão 3162/2016-TCU-Plenário:
Acórdão 955/2020-TCU-Plenário
Os Ministros do Tribunal de Contas da União ACORDAM, por unanimidade, com fundamento nos arts. 143, inciso III, e 243 do Regimento Interno do TCU, de acordo com o parecer emitido nos autos, em: 
a) considerar cumpridas as determinações contidas no item 9.1 e respectivos subitens do Acórdão 3162/2016-TCU-Plenário;
b) encaminhar cópia desta deliberação, acompanhada da instrução da unidade técnica, à Secretaria Especial do Esporte, ao Comitê Olímpico Brasileiro, ao Comitê Paralímpico Brasileiro e ao Comitê Brasileiro de Clubes; e
c) apensar os presentes autos ao TC Processo 023.922/2015-0, nos termos do art. 169, inciso I, do Regimento Interno/TCU.
A aludida decisão de 2016 foi prolatada por ocasião da consolidação dos trabalhos de fiscalização de orientação centralizada (FOC) realizada para avaliar a aplicação dos recursos da Lei 10.264/2001 (Lei Agnelo/Piva) , cujo subitem 9.1 do acórdão contém determinações específicas para o Comitê Olímpico do Brasil (COB) , o 9.2, ao Comitê Paralímpico Brasileiro (CPB) e o 9.3, à Confederação Brasileira de Clubes (CBC) , atualmente denominado Comitê Brasileiro de Clubes (CBC) .
Relembro que durante os trabalhos de monitoramento foram encaminhados ofícios de diligências às três entidades (peças 13-15) , cujas respostas encontram-se às peças 27, 23 e 21, respectivamente. Nesse momento, a CBC alega omissão, já que a decisão embargada nada comenta quanto ao cumprimento do mencionado subitem 9.3.
De fato, se o disposto no item 9.1 refere-se exclusivamente ao COB, haveria ao menos uma contradição no exame efetuado, uma vez que tal subitem não tem como ser de cumprimento pelos demais entes, CPB e CBC. 
Em face dos indícios de omissão e no intuito de melhor esclarecer a questão, determinei a restituição dos autos à unidade instrutiva para a análise da peça recursal do CBC, a fim de aclarar os motivos da omissão da análise quanto aos itens do acórdão monitorado, assim como de esclarecer se houve ou não o atingimento da medida alvitrada em cada determinação.
Em adição, considerei oportuna também a avaliação das considerações feitas pelo CBC quanto à necessidade do novo arcabouço jurídico vigente ser incorporado às análises, consoante expôs na peça recursal (peça 69, p. 3) :
Diante do exposto, cabem os presentes Embargos de Declaração em face do Acórdão 955/2020-TCU-Plenário, por omissão, ao não reconhecer o cumprimento, pelo CBC, do item 9.3 do Acórdão 3162/2016-TCU-Plenário, embora a Unidade Técnica tenha identificado o efetivo cumprimento. Por outro lado, oportuno ponderar que ao analisar o novo cenário legislativo, tal determinação não mais tenha congruência com o arcabouço jurídico normativo vigente, uma vez que a fonte orçamentária e o modelo de gestão daqueles recursos lotéricos foram alterados pela Lei nº 13.756/2018, que inovou todo o contexto legal relacionado à arrecadação, distribuição e utilização dos recursos lotéricos, conforme será demonstrado. Inclusive, diante da notória importância da questão referente ao arcabouço jurídico-normativo vigente, ressalte-se que este tema também foi contextualizado no bojo dos TCs Processo 016.271/2017-3 e Processo 023.922/2015-0. (grifos acrescidos) 
Após percuciente análise, a SecexEducação, unidade atualmente responsável pelo feito, reconhece a existência de omissão por estar ausente a proposta de cumprimento relativa aos subitens 9.2 e 9.3 do Acórdão 3162/2016-TCU-Plenário, bem como aponta contradição na decisão embargada, relativamente à determinação de encerrar os autos e apensá-lo ao originador (alínea "c" do acórdão) .
Em conclusão, propõe conhecer dos embargos de declaração opostos pelo CBC para, no mérito, considerá-los parcialmente procedentes, de modo a reformar o Acórdão 955/2020-TCU-Plenário nos seguintes termos:
 (i) atribuir à alínea "a" do Acórdão 955/2020-TCU-Plenário a seguinte redação:
a) considerar cumpridas as determinações contidas no item 9.1 e respectivos subitens, exceto subitens 9.1.1.5 e 9.1.1.6, bem como cumpridas as determinações contidas nos itens 9.2 e 9.3, todos do Acórdão 3162/2016-TCU-Plenário;
 (ii) atribuir à alínea "c" do Acórdão 955/2020-TCU-Plenário a seguinte redação:
c) restituir os autos à Secretaria de Controle Externo da Educação, da Cultura e do Desporto, para continuidade da instrução processual.
Preliminarmente, entendo que os embargos de declaração opostos podem ser conhecidos, uma vez que preenchem os requisitos atinentes à espécie. Quanto ao mérito, manifesto-me de acordo com a proposta da unidade técnica e adoto as análises transcritas no relatório que precede este voto como razões de decidir, sem prejuízo de tecer os breves comentários que se seguem.
Constatada a omissão, restou esclarecido que os subitens 9.2 e 9.3 do acórdão monitorado foram cumpridos tanto pelo CPB quanto pela CBC. No entanto, é importante registrar que o monitoramento não englobou a verificação de cumprimento dos subitens 9.1.1.5 e 9.1.1.6, porquanto informações acerca desses tópicos sequer foram entregues pelo COB, já que essas determinações estavam suspensas quando da realização dos trabalhos pela unidade técnica, em virtude de haver pedido de reexame pendente de análise na ocasião. 
Assinalo que o recurso em questão já foi apreciado, mediante Acórdãos 422/2020 e 1.626/2020, ambos do Plenário do TCU, o que possibilita o prosseguimento do monitoramento desses tópicos em outra oportunidade. Nesse passo, concordo com a restituição destes autos à SecexEducação para a continuidade das providências de monitoramento, o que enseja a reforma da decisão anterior no que se refere à impossibilidade de apensamento deste processo aos autos originários. 
Como o mérito daquele recurso resultou em alterações nos outros subitens do Acórdão 3162/2016-TCU-Plenário, esclareço que as análises aqui realizadas já levaram em consideração as modificações do teor da decisão quanto aos demais itens que puderam ser verificados.
Por fim, questão que merece destaque é a que diz respeito às alegações do CBC acerca da atual inaplicabilidade das determinações a ele endereçadas pelo subitem 9.3 do Acórdão 3162/2016-TCU-Plenário, em face do novo arcabouço jurídico introduzido pela Lei 13.756/2018.
Na visão da entidade, esse normativo teria inovado todo o contexto legal relacionado à arrecadação, distribuição e utilização dos recursos lotéricos, objeto dos dispositivos da Lei Agnelo Piva. Entendo, na mesma linha defendida pela unidade técnica, que esse assunto não se subsume às discussões destes autos, além de não poder ser enfrentado em sede de embargos de declaração, que tem como finalidade precípua corrigir omissões, contradições ou obscuridades da decisão objeto desse tipo de recurso.
Com efeito, as determinações do subitem 9.3, além de já terem sido cumpridas pela entidade, a qual envidou esforços para adaptar seus processos de trabalho para tanto, foram aprovadas pelo TCU em 2016 e reformadas recentemente pelos acórdãos relativos a recursos prolatados em 2020, os quais levaram em consideração as modificações introduzidas pela Lei 13.756/2018 no mérito do pedido de reexame (parágrafos 23 e 24 do voto do Acórdão 422/2020-TCU-Plenário) , assim como nos embargos opostos pela própria CBC contra a decisão que apreciou o recurso (Acórdão 1626/2020-TCU-Plenário) .
Nesse particular, trago a conhecimento trecho do voto do Acórdão 1626/2020-TCU-Plenário, relatado pelo Ministro Benjamim Zymler, que também abordou o tema:
12.	O que se observa das razões apresentadas é que o embargante procura suscitar discussão a respeito dos efeitos da Lei 13.756/2018 sobre todos os demais normativos que regem a matéria. Não há, entretanto, nenhum vício objetivamente apontado nos embargos, com exceção da exclusão do subitem 9.1.1.7., como mencionado.
13.	Ressalto que a única menção à citada lei na decisão embargada diz respeito exatamente ao fato de a norma ter revogado o dispositivo legal que fundamentava a determinação objeto do mencionado subitem, como já exposto. Não há, em nenhum outro ponto da decisão, alusão à Lei 13.756/2018.
14.	Nota-se, assim, que a alegação do embargante inaugura discussão sobre tema que não foi objeto de análise na decisão original. A norma é posterior à deliberação e, registre-se uma vez mais, o único ponto que tratou da citada lei diz respeito à determinação contida no subitem 9.3.1.1.
15.	Como é cediço, os embargos de declaração, cuja finalidade é sanar eventuais omissões, obscuridades ou contradições, não podem ser utilizados para rediscussão de mérito, o que representaria, na prática, a possibilidade repetição de um mesmo recurso. Da mesma forma, a espécie não pode ser manejada com intuito de trazer, na fase recursal, novos temas que não foram objeto de análise pelo relator a quo, o que representaria evidente supressão de instância.
16.	Sendo assim, cabe rejeitar os embargos, no que concerne a essas alegações, apresentadas pelo embargante como "omissão e obscuridade".
17.	Por fim, registro que os temas suscitados podem, eventualmente, serem tratados no bojo dos processos TC Processo 016.271/2017-3 e Processo 003.087/2017-4, já que estariam neles contextualizados, conforme afirmou o embargante, ou, até mesmo, no âmbito do monitoramento do cumprimento do Acórdão 3162/2016-TCU-Plenário, pelo relator a quo. (grifos acrescidos) 
A despeito de a referida decisão ter sinalizado a possibilidade de discussão das inovações legais trazidas pela Lei 13.756/2018 dentro deste processo, isso somente seria possível se a CBC tivesse trazido tais considerações quando da resposta à diligência motivada pelo monitoramento apreciado nestes autos. No entanto, a entidade somente o fez agora, em sede de embargos.
Ao compulsar o processo, pude verificar que as respostas enviadas para comprovar o cumprimento do subitem 9.3 do acórdão embargado são datadas de 17/4 e 17/5 de 2017, período anterior à existência do normativo, a despeito de a diligência ter sido emitida em momento posterior (peça 21) . Assim, não há que se falar em omissão em relação ao que foi discutido no bojo do Acórdão 955/2020-TCU-Plenário no que se refere à Lei 13.756/2018, uma vez que a questão sequer existia dentro desses autos quando da análise do monitoramento. 
A bem da verdade, compreendo as preocupações do CBC em discutir, de forma geral, se as mudanças da Lei de 2018 impactam ou não os mecanismos de gestão de recursos dessas entidades, mas devo destacar que tal assunto não tem o condão de alterar os resultados deste processo, muito menos da decisão embargada, e sim de matérias futuras a serem enfrentadas por esse Tribunal, a exemplo do que se discute no TC Processo 016.271/2017-3.
Por tudo que expus, acolho os embargos quanto à omissão consubstanciada na ausência de menção ao cumprimento dos subitens 9.2 e 9.3 no acórdão embargado, bem como a contradição acerca da impossibilidade momentânea de apensamento destes autos ao processo originário, em face da necessidade de verificação do cumprimento dos subitens 9.1.5 e 9.1.6 do Acórdão 3162/2016-TCU-Plenário. 
Ante todo o exposto, VOTO para que seja adotada a deliberação que ora submeto a este Colegiado.
TCU, Sala das Sessões Ministro Luciano Brandão Alves de Souza, em 24 de fevereiro de 2021.
Ministro VITAL DO RÊGO 
Relator